【裁判字號】    92,台上,1051
【裁判日期】    920522
【裁判案由】    損害賠償
【裁判全文】
最高法院民事判決                              九十二年度台上字第一０五一號
    上  訴  人  台灣電力股份有限公司
    法定代理人  林 能 白
    訴訟代理人  徐 曉 萍律師
    被 上訴 人  甲○○○兼.
                丁 ○ ○李.
                乙 ○ ○同.
                丙 ○ ○兼.
    兼 右一 人
    法定代理人  戊 ○ ○
    共      同
    訴訟代理人  潘 宏 坤律師
右當事人間請求損害賠償事件，上訴人對於中華民國九十一年十一月十九日台灣高等
法院台中分院第二審判決（九十年度上字第五０八號），提起上訴，本院判決如左：
    主  文
原判決關於命上訴人給付被上訴人戊○○扶養費損害新台幣一百零六萬九千一百五十
九元二角及負擔該訴訟費用部分廢棄，發回台灣高等法院台中分院。
其他上訴駁回。
第三審訴訟費用關於駁回其他上訴部分，由上訴人負擔。
    理  由
本件被上訴人主張：李慶基係第一審共同原告李新祿（已於民國八十七年二月十九日
死亡，由其繼承人即被上訴人甲○○○、丁○○、乙○○、丙○○承受訴訟）及甲○
○○之子、丙○○之父、被上訴人戊○○之夫。李慶基於八十五年七月十二日下午二
時三十五分許，駕駛機車由台中市往豐原方向行駛，行經台中縣潭子鄉○○路○段三
三八號前，因上訴人於該處路面設置之手孔蓋鬆動，未予適當處理，適訴外人陳武宗
駕駛聯結車駛至，其右前輪壓及該手孔蓋，致彈起滾撞及李慶基所駕機車，李慶基因
而人車倒地，受傷不治死亡等情。依侵權行為之法律關係，求為命上訴人給付甲○○
○、丁○○、乙○○、丙○○新台幣（下同）七十三萬七千三百三十三元，並另給付
甲○○○一百萬三千七百四十一元、戊○○二百零七萬一千四百九十四元二角、丙○
○一百十七萬六千一百十三元七角及均加付法定遲延利息之判決（被上訴人超過上開
請求部分，經原審判決其敗訴，未據其聲明不服）。
上訴人則以：系爭手孔蓋之維護檢點工程，經伊發包由訴外人鋱鴻電氣工程有限公司
（下稱鋱鴻公司）承攬，應由該公司負賠償責任。伊之受僱人即巡視員賴文達經刑事
法院判決無罪確定，伊亦無須負僱用人之損害賠償責任等語，資為抗辯。
原審以：被上訴人主張之事實，為上訴人所不爭，系爭車禍發生原因，經台灣省台中
縣車輛行車事故鑑定委員會鑑定結果，認係上訴人對鬆動之手孔蓋未檢查出並加以處
理所致。上訴人所屬潭子服務所巡視員賴文達雖經刑事法院判決無罪確定，惟該判決
認定賴文達係依據上訴人所屬台中區營業處資訊股發予潭子服務所之配電線路圖為巡
視，於本件事故發生前，該配電線路圖並未標示系爭手孔蓋，至八十五年七月二十六
日始補發有標示系爭手孔蓋之管路圖予潭子服務所，有判決書在卷可稽。而管路圖係
事故發生後再補送，復經證人林錫儀證述明確，證人周石山並證稱：各地區服務所應
收集相關之線路圖及管路圖齊全，據以擬定巡視計畫等語，證人施昱州亦證稱：系爭
手孔蓋本來就有鬆動，附近居民有向潭子服務所反應，但均未維修等語，足證上訴人
所屬台中區營業處資訊股提供圖面及潭子服務所負責擬定巡視計畫之員工有疏失。上
訴人雖於八十四年八月二十一日將系爭手孔蓋之檢點維修工程交由鋱鴻公司承攬，惟
該公司已於八十四年十月二十日完成工作，上訴人並於八十四年十月二十六日驗收完
畢，業經證人劉清春證述無訛，其後對於系爭手孔蓋之巡視維修，自應由上訴人負責
。被上訴人主張上訴人應負過失侵權行為僱用人之損害賠償責任，尚非無據。戊○○
主張：伊為李慶基支出殯葬費三十五萬六千一百八十五元等語，已據提出估價單及統
一發票為證，除其中毛巾、手帕、紙厝、車、國樂、孝女電子琴等項合計五萬三千八
百五十元，非屬殯葬必要之費用，應予剔除外，其餘三十萬二千三百三十五元，為喪
葬禮俗所必須支出之費用，上訴人應予賠償。李新祿係李慶基之父，於八十七年二月
十九日死亡，其生前並無職業，亦無財產，有里長證明書可稽，上訴人不能證明其可
以自己財產維持生活，李新祿訴請上訴人賠償其生前所受扶養費損害，自屬有據，其
得請求扶養之期間計一‧六年，依八十五年度扶養親屬免稅額每人每年七萬元計算，
共計十一萬二千元。其有子女三人即丁○○、李慶基、乙○○，應平均分擔扶養義務
，至其妻甲○○○則無扶養能力，不須分擔，李慶基應分擔部分計為三萬七千三百三
十三元。李新祿於起訴後死亡，甲○○○、丁○○、乙○○及李慶基之女丙○○為其
繼承人，其等請求上訴人賠償此部分損害，應予准許。甲○○○係李慶基之母，於二
十一年十一月一日出生，有戶籍謄本可憑，李慶基死亡時，甲○○○為六十四歲，依
八十五年台灣省簡易生命表所載，其平均餘命為一七‧八九歲。甲○○○為中度肢障
者，有殘障手冊可考，雖有自住房屋，惟生活仍需由子女扶養，為上訴人所不爭，足
證其不能以自己財產維持生活。依扶養親屬免稅額每人每年七萬元計算，以霍夫曼計
算法扣除中間利息，其扶養費總額為九十一萬一千二百二十三點一元︹ 70000〤（12
.536392＋0.89〤0.540541）=  911223.1︺，其有子女三人，應平均分擔扶養義務，
李慶基應分擔部分計為三十萬三千七百四十一元。甲○○○請求賠償此部分損害，尚
無不合。戊○○係李慶基之配偶，於五十年五月二十一日出生，有戶籍謄本可稽，其
雖有工作能力，惟不工作即不能生活，仍屬不能維持生活，有請求扶養之權利。李慶
基死亡時，戊○○年三十五歲，依八十五年台灣省簡易生命表，其平均餘命為四四‧
九九年，李慶基係五十一年二月二日出生，死亡時年三十四歲，至其年滿六十歲之退
休年齡尚有二十六年，戊○○可受扶養期間為二十六年，其女丙○○係八十四年五月
三十一日出生，成年後應與李慶基共同負擔扶養義務，依霍夫曼計算法扣除中間利息
，戊○○可請求之扶養費損害，第一年至第十九年計為九十五萬二千二百二十七元，
第二十年至第二十六年計為十一萬六千九百三十二點二元，共計一百零六萬九千一百
五十九元二角。丙○○係李慶基之女，年僅一歲，無謀生能力，亦無財產，須賴父、
母扶養始能維持生活。至其滿二十歲成年，尚有十九年，依扶養親屬免稅額每人每年
七萬元計算，以霍夫曼計算法扣除中間利息，其扶養費總額為九十五萬二千二百二十
七元（70000〤13.603249=952227 ），應由李慶基、戊○○平均分擔，是丙○○得請
求之扶養費損害計為四十七萬六千一百十三元七角。李新祿、甲○○○為李慶基之父
、母，戊○○為李慶基之配偶、丙○○為李慶基之女，渠等主張：因李慶基之死亡，
精神上倍感痛苦，依民法第一百九十四條規定，請求上訴人賠償非財產上損害，尚非
無據；審酌兩造之身分、地位、經濟能力等一切狀況，認渠等各請求賠償慰撫金七十
萬元，尚屬相當，應予准許。綜上，甲○○○、丁○○、乙○○、丙○○請求上訴人
給付七十三萬七千三百三十三元、甲○○○、戊○○、丙○○依次請求上訴人給付一
百萬三千七百四十一元、二百零七萬一千四百九十四元二角、一百十七萬六千一百十
三元七角及均加付法定遲延利息，洵屬正當，應予准許。爰就第一審所為甲○○○、
戊○○、丙○○敗訴部分之判決，一部予以廢棄，改判命上訴人再為給付；一部予以
維持，駁回甲○○○、戊○○、丙○○其餘附帶上訴。並維持第一審所為被上訴人丁
○○、乙○○及上訴人敗訴部分之判決，駁回被上訴人丁○○、乙○○之附帶上訴及
上訴人之上訴。
關於廢棄發回部分：
按夫妻之一方如能以自己之財產維持生活，即無受扶養之權利，此觀民法第一千一百
十七條規定即明。戊○○於工廠任會計，每月薪津二萬餘元，業經其陳明（見第一審
卷(一)一九四頁），該薪津係屬戊○○自己之財產，倘足以維持其生活，其即無受扶養
之權利。原審徒以戊○○如不工作即不能生活，即認其有請求扶養之權利，而就戊○
○請求上訴人賠償扶養費損害一百零六萬九千一百五十九元二角本息部分，為上訴人
敗訴之判決，尚有未合。上訴論旨，指摘於其不利之此部分原判決為不當，求予廢棄
，非無理由。
關於駁回上訴部分：
原審就被上訴人其餘請求部分，為上訴人敗訴之判決，經核於法洵無違誤。上訴論旨
，指摘此部分原判決為不當，求予廢棄，非有理由。
據上論結，本件上訴一部為有理由，一部為無理由。依民事訴訟法第四百七十七條第
一項、第四百七十八條第一項、第四百八十一條、第四百四十九條第一項、第七十八
條，判決如主文。
中      華      民      國    九十二    年      五      月    二十二    日
                              最高法院民事第三庭
                                  審判長法官  林  奇  福
                                        法官  陳  國  禎
                                        法官  李  彥  文
                                        法官  陳  重  瑜
                                        法官  劉  福  聲
      右正本證明與原本無異
                                              書  記  官
中      華      民      國    九十二    年      六      月      五      日
                                                                        Ａ


司法院資訊處製作；財團法人民間司法改革基金會備份。
